臺灣士林地方法院民事判決　　　　　　　　97年度建字第18號
原　　　告
即反訴被告　仲琦科技股份有限公司
法定代理人　鄭炎為
訴訟代理人　余淑杏律師
複　代理人　蔡宜蓁律師
　　　　　　黃宣綺
訴訟代理人　羅詩蘋律師
　　　　　　莊佳樺律師
　　　　　　彭上華律師
被　　　告
即反訴原告　數位通國際網路股份有限公司
法定代理人　吳振生
訴訟代理人　顏本源律師
上列當事人間請求給付承攬報酬事件，本院於中華民國100 年1
月17日言詞辯論終結，判決如下：
    主  文
被告應給付原告新臺幣柒仟貳佰玖拾壹萬陸仟陸佰陸拾壹元及自
民國九十七年四月十二日起至清償日止按年息百分之五計算之利
息。
訴訟費用由被告負擔。
反訴及假執行之聲請均駁回。
反訴費用由反訴原告負擔。
本判決第一項於原告以新臺幣貳仟肆佰萬元供擔保後得假執行，
但被告如以新臺幣柒仟貳佰玖拾壹萬陸仟陸佰陸拾壹元為原告預
供擔保，得免為假執行。
    事  實  及  理  由
壹、本訴部分：
一、按訴狀送達後，原告不得將原訴變更或追加他訴。但擴張或
    減縮應受判決事項之聲明者，不在此限，民事訴訟法第255
    條第1 項第3 款定有明文。本件原告起訴時訴之聲明為：「
    被告應給付原告新臺幣（下同）8,661 萬9,161 元及自起訴
    狀繕本送達翌日起至清償日止按年息5 ％計算之利息。」，
    嗣於訴訟進行中，變更聲明為：「被告應給付原告7,291 萬
    6, 661元及自起訴狀繕本送達翌日起至清償日止按年息5 ％
    計算之利息。」，核其所為，係屬減縮應受判決事項之聲明
    ，揆諸前開規定，自應准許。
二、原告起訴主張下列事實，並聲明：(一)被告應給付原告7,291
    萬6,661 元及自起訴狀繕本送達翌日起至清償日止按年息5
    ％計算之利息。(二)願供擔保請准宣告假執行。
  (一)被告數位通國際網路股份有限公司（下稱被告公司）前承攬
    訴外人即業主高雄市政府「高雄市○○○路共用平台建置（
    含台電公司協助治安重點地區安全維護設施）」採購工程（
    下稱系爭工程），被告負責系爭工程中關於「無線網路骨幹
    及網路基地台建置及無線通信」之項目。高雄市政府之主要
    採購目的，係以高雄市新興、前金、苓雅三區為建置區域，
    在此三地區建置1.「無線網路共用平台與網路中心」及提供
    市民無線上網服務、無線上網環境、2.「治安點地區安全維
    護設施」、3.「救災影像即時傳輸系統」、4.「空中鳥瞰數
    位影像火災預警系統」、5.「規設整體資訊安全架構」等項
    目。兩造於民國93年10月29日簽立「高雄市○○○路共用平
    台建置契約書」（下稱系爭契約），約定承攬報酬為1 億元
    ，價金之給付方式則於原告完成該階段之作業項目，經高雄
    市政府人員測試合格，並待被告向高雄市政府請求給付該階
    段款項後，再由原告請求被告支付該階段之款項，並於系爭
    契約第15條約定「本契約工程驗收時程配合高雄市政府對甲
    方（即被告）之專案驗收時程。」，被告則將系爭工程中關
    於「網路中心硬體及伺服器設備及GIS 系統」、「攝影機、
    數位錄影機監控設備、路口設備工程」等硬體設備建置及安
    裝之工作委由原告承攬施作（原告與被告簽約前，被告即要
    求原告將部分契約項目轉包予第三人慶檳系統科技股份有限
    公司（下稱慶檳公司），故原告與慶檳公司在93年10月11日
    即簽立「高雄市○○○路共用平台建置契約書」）。然被告
    與原告簽約後，向原告表示因原告與訴外人宏碁股份有限公
    司（下稱宏碁公司）洽談採購簽約之時程過久，被告乃表示
    要解除與原告間就伺服器、電腦、液晶螢幕等產品之合約項
    目，改由被告直接向宏碁公司採購，是雙方就上開產品部分
    合意解除契約，該解除部分之價金為540 萬元。
  (二)有關原告依約應履行之權責項目「2.網路中心可同時監看十
    二個路口即時影像、3.苓雅分局/ 新興分局：每分局可同時
    監看六個路口即時影像」，原告依約應交付「DVR （數位監
    控錄影主機）及影像監控軟體功能」（下稱DVR 及軟體），
    該項目原告本係依被告之指示轉包予慶檳公司負責，慶檳公
    司已如期建置相關設備後，被告即會同原告及慶檳公司先行
    進行內部驗收，惟被告認為「DVR 及軟體」驗收效果不佳，
    是被告公司吳國棟總經理（英文名為Tony）即在94年3 月初
    約原告公司吳建昌總經理及慶檳公司闕河博總經理到被告公
    司處，表示其經過實地測試評估後，伊決定就「DVR 及軟體
    」改為採用第三人滿景資訊股份有限公司（下稱滿景公司）
    、艾訊股份有限公司（下稱艾訊公司）之產品，要求原告向
    慶檳公司解除「DVR 及軟體」項目之採購合約，並就該項目
    另行與滿景公司及艾訊公司簽立合約，至「路口攝影機」則
    由被告自行再向他人採購並為安裝，而片面解除與原告間就
    「路口攝影機」部分之合約，該「路口攝影機」解除部分之
    價金為1,370 萬2,500 元。原告及慶檳公司為了使專案能順
    利進行，只好勉為其難同意。被告即於94年4 月27日與業主
    簽立「高雄市○○○路共用平台建置－路口攝影機連接數位
    監控錄影機影像傳輸方式及數位監控錄影機等申請變更」，
    變更影像傳輸方式，將路口攝影機連接數位監控錄影主機之
    影像傳輸方式由無線更改為有線，並變更數位監控影錄影主
    機規格。因原告係因被告指示而改向第三人滿景公司及艾訊
    公司採購「DVR 及軟體」產品，故日後就該項目之履約，被
    告指示滿景公司及艾訊公司只需直接向被告負責，被告並先
    後交付原告共計798 萬759 元之款項，並指示原告將該款項
    再匯予滿景公司及艾訊公司，金額共計798 萬839 元。
  (三)原告業已依約將其權責項目施作完成，然本案因被告建置之
    無線網路頻寬不足，且被告無法克服技術困難，相關網路影
    像傳輸狀況不良，以致業主無法驗收合格。而就「DVR 及軟
    體」之履約，原告係受被告之指示始轉包予滿景公司及艾訊
    公司並與其簽訂契約，是有關DVR 之影像品質、影像連結設
    定等事宜，係屬於被告權責事項。再驗收結果中有關「空中
    鳥瞰數位影像火災預警系統的功能檢核未能證明地理資訊系
    統的整合與自動判別的功能其施作的結果」，係因被告於歷
    次驗收時未能派員或配合到場於當場操作檢核，以致業主無
    法當場驗證檢核此功能是否符合契約規範，該項驗收不合格
    之原因乃係出於可歸責於被告之原因所致，與原告無關。即
    本案乃係可歸責於被告之事由致業主無法驗收，而與原告承
    攬之標的無關。
  (四)系爭工程之履約期，因涉及被告應施作之無線網路平台有許
    多缺失，而影響原告之工程進度，且被告又在94年5 月間向
    業主申請契約變更，加上被告未能如期取得道路開挖許可，
    以致原告屆至94年8 月初尚需開挖馬路以施作工程，上開各
    項因素以致影響工程之履約期限，乃不可歸責於原告。
  (五)而有關本案之驗收過程，除業主之第一次初驗及第一次改正
    時，被告有提供驗收行程予原告外，之後之第二次改正及第
    三次改正，被告不但怠於通知原告配合驗收，亦故意不配合
    業主驗收作業，且系爭工程遭高雄市政府以驗收不合格而解
    除契約，係出於可歸責於被告之事由所致，被告於聲請調解
    不成立後，復未對高雄市政府提起訴訟請求工程款，應認被
    告以不正當手段阻止兩造契約之付款條件成就，依法應視為
    條件成就，則系爭契約支付價金之清償期已屆至，被告自其
    告知原告業主高雄市政府解除契約之日即96年2 月27日起即
    負有支付原告工程款之義務，爰依系爭契約第5 條及民法第
    49 0條規定請求被告支付工程款7,291 萬6,661 元（計算式
    如下：100,000,000-5,400,000-7,980,839 -13,702,500 ＝
    72,916,661 ）。
  (六)至被告雖主張以消費借貸款798 萬809 元及無因管理所生之
    代墊款6,454 萬8,106 元為抵銷，然兩造間並無消費借貸關
    係存在，而路口攝影機部分業經兩造合意解除，已不在原告
    權責範圍內，原告已依約履行各項工作，並未有被告所指述
    經其催告而仍不履行之情事，被告不得依系爭契約第十條第
    （廿一）項規定請求原告支付代墊款，且被告支出其所指之
    費用、人力，係為履行其與高雄市政府之契約義務，兩造間
    亦有系爭契約存在，不可能構成無因管理，又被告主張之代
    墊款請求權，其時效應適用民法第514 條之規定，亦已罹於
    時效，不得再行主張。
三、被告則以下列情詞資為抗辯，並聲明：(一)原告之訴及假執行
    之聲請均駁回。(二)如受不利判決，願供擔保請准宣告免為假
    執行。
  (一)系爭契約第5 條關於價金之給付約定分三階段，即經高雄市
    人員及系統整體測試合格並待被告收取業主給付款項後，始
    由被告給付原告，然原告已履行之部分僅有569 萬8,310 元
    ，且其施作系爭工程開始即違約以「有線方式取代原規劃無
    線方式」施作，迫使被告於94年2 月18日向業主即高雄市○
    ○○○路口影像傳輸改以纜線方式，而依政府採購法相關規
    定申請契約變更。而依系爭契約，原告應負責之專案範圍如
    下：(六)、建置「治安重點地區安全維護設施」。1.建置路口
    即時影像監視系統。2.建置路口攝影贓車辨識系統。(七)、建
    置救災影像即時傳輸系統：指定消防車一部於無線網路訊號
    涵蓋圍內之救災現場即時傳回影像。(八)、建置空中鳥瞰數位
    影像火災預警系統，然原告應負責之專案範圍內完全未達預
    定效用及功能。又依兩造系爭契約第4 條規定，原告應於93
    年11月30日完成第一階段「六合及成功路口」、「林德及廣
    州路口」、「林南及廣州路口」3 個路口監視系統，惟原告
    於契約變更後，對其權責路口監視系統部分即怠於履行後續
    DVR 更換及安裝工作，遲至94年8 月份仍未完成第一階段3
    個路口監視系統，且明知攝影機畫面模糊，無法目視辨識車
    牌致未能通過業主驗收，仍怠於補正。被告為解決工程進度
    嚴重延宕之情形，不得已乃於94年9 月8 日墊款1,370 萬2,
    500 元代採買更高階攝影機，並陸續代為安裝並完成其餘工
    程項目，耗費大量人力代為執行，總計支出硬體、人力費用
    共計6,454 萬8,106 元。原告既未依約完成各階段預定之工
    程，且未經高雄市人員及系統整體測試合格，致使被告無從
    收取業主給付款項，是系爭契約第5 條關於價金給付之條件
    即未成就，且被告已遭高雄市政府解除契約，故系爭契約第
    5 條關於價金之給付所附條件已無成就之可能，被告自無給
    付義務。
  (二)關於「DVR 及軟體部分」，係原告直接與艾訊公司及滿景公
    司接洽、簽約，原告不能以艾訊公司及滿景公司提供之軟硬
    體驗收不合格之事由完全歸責被告，且兩造就「路口攝影機
    」部分並未合意解除契約，該部分仍屬原告之權責。又依約
    原告有提供設備「備品」之義務，對於用電工程亦應負擔義
    務。
  (三)兩造系爭契約既已明示原告請求給付承攬報酬，須於原告完
    成各階段之作業項目，經高雄市人員系統整體測試合格並待
    被告收取業主給付款項後，始由被告給付原告，顯然兩造對
    於其中最重要之「經高雄市人員系統整體測試合格」乙節存
    有共識，意即兩造同意互相合作，確保系統整體測試合格，
    惟未約定如原告已完成全部工程或其施作之工程並無瑕疵，
    甚或高雄市政府驗收不合格之原因屬不可歸責於原告等，立
    即使原告獲得給付承攬報酬請求權。是縱原告已完成全部工
    程或其施作之工程並無瑕疵，甚或高雄市政府驗收不合格之
    原因屬不可歸責於原告，依兩造系爭契約規定，均不能作為
    原告請求給付承攬報酬之依據。
  (四)因第一階段三個路口（即被告與業主所訂之第二階段）五次
    測試均不合格，被告為求順利完工乃與業主協商以一次驗收
    方式取代原分段驗收方式，自94年10月19日初驗開始至95年
    8 月28日第三次改正後檢核結束，上開期間中原告對於其權
    責路口監視系統部分雖怠於履行，惟對於其權責GIS 及路口
    燈桿部分，仍持續派員到場配合業主驗收，被告自無故意不
    通知原告驗收行程之情事。
  (五)因高雄市政府驗收過程有故意刁難、不合理之情形，被告遂
    於95年4 月3 日委由律師向高雄市政府採購申訴審議委員會
    申請履約爭議調解，請求高雄市政府應依「高雄市○○○路
    共用平台建置」契約書約定之給付內容與規格辦理驗收，不
    得放任監造超越合約本旨不合理刁難及曲解，高雄市政府或
    其監造於執行驗收時，就申請人就驗收之程序、項目、標準
    、方法或相關事項所表示之意見或異議應如實註記於驗收紀
    錄，並應交付驗收紀錄影本予被告存查。而調解期間共歷經
    五次會議，最後調解不成立，是被告面對業主不合理之刁難
    及曲解，已竭盡最大努力，企圖力挽狂瀾，促使業主應判定
    驗收合格。因業主於不合格第三次改正後檢核時，拒採調解
    委員建議，即應明確告知符合契約規格驗收項目及方法，且
    讓被告註明爭議事項，違背調解會議時雙方合意，被告不得
    已，始針對有爭議部分以到場拒絕簽名或不到場配合以示抗
    議。
  (六)被告因原告怠於履行下包責任，不僅代墊鉅資，戮力完成工
    程，且於遭業主不合理之驗收後，更為兩造共同利益耗費將
    近300 萬元支付律師費及調解費申請調解，企求業主通過驗
    收，然驗收不合格後，業主於95年12月18日來函解除契約，
    要求二個月內拆除設備，且於發函解約後即禁止被告派員維
    護系統運作，僅允許被告拆除設備，致使被告日後縱然以訴
    訟方式請求，亦無從證明系統確屬正常，故於顯無勝訴之望
    情況下，始將設備拆除，而未起訴請求業主給付工程款，俟
    遭業主沒收履約保證金並公告為不良廠商，自難認被告有以
    不正當方法阻止兩造間系爭契約付款條件成就之情事。
  (七)若原告發函所稱全部工程於94年5 月21日竣工及被告有以不
    正當手段阻止付款條件成就等情均為真實，則解釋上原告自
    上開竣工日94年5 月21日起即享有本件承攬報酬請求權，詎
    其卻遲至97年3 月始起訴請求，顯已逾民法第127 條第7 款
    所定二年時效期間，其請求權已罹於時效而消滅。
  (八)設若被告依約有付款義務，然被告因原告欲支付滿景公司及
    艾訊公司工程款，而向被告借貸798 萬809 元，被告對原告
    有798 萬809 元之消費借貸債權存在，又因原告怠於履行系
    爭契約，被告因而支出代墊款6,454 萬8,106 元，被告對於
    原告有6,454 萬8,106 元之無因管理費用返還請求權存在，
    被告爰主張以前開二筆債權與原告本件之請求為抵銷。
四、兩造不爭執之事實：
  (一)被告公司前承攬高雄市政府系爭工程，被告負責系爭工程中
    關於「無線網路骨幹及網路基地台建置及無線通信」之項目
    。高雄市政府之主要採購目的，係以高雄市新興、前金、苓
    雅三區為建置區域，在此三地區建置1.「無線網路共用平台
    與網路中心」及提供市民無線上網服務、無線上網環境、2.
    「治安點地區安全維護設施」、3.「救災影像即時傳輸系統
    」、4.「空中鳥瞰數位影像火災預警系統」、5.「規設整體
    資訊安全架構」等項目。
  (二)兩造於93年10月29日簽立如本院卷一第13頁至40頁即原證1
    所示之系爭契約。系爭契約第5 條約定承攬報酬為1 億元，
    價金之給付方式則於原告完成該階段之作業項目，經高雄市
    政府人員測試合格，並待被告向高雄市政府請求給付該階段
    款項後，再由原告請求被告支付該階段之款項。系爭契約第
    15條約定，「本契約工程驗收時程配合高雄市政府對甲方（
    即被告）之專案驗收時程。」。被告另將系爭工程中關於「
    網路中心硬體及伺服器設備及GIS 系統」、「攝影機、數位
    錄影機監控設備、路口設備設工程」等硬體設備建置及安裝
    之工作委由原告承攬施作。
  (三)原告與慶檳公司在93年10月11日簽立如本院卷一第148-240
    頁即原證9 所示「高雄市○○○路共用平台建置契約書」。
  (四)被告在與原告簽約後，被告向原告表示，因原告與宏碁公司
    洽談採購簽約之時程過久，被告乃表示要解除與原告間如本
    院卷一第12頁附表所示產品之合約項目，改由被告直接向宏
    碁公司採購，是雙方就上開產品部分合意解除契約，該解除
    部分之價金為540 萬元。
  (五)被告在94年4 月27日與業主高雄市政府簽立如本院卷一第27
    4-323 頁所示「高雄市○○○路共用平台建置－路口攝影機
    連接數位監控錄影機影像傳輸方式及數位監控錄影機等申請
    變更」，將數位監控錄影主機規格，由原訂之「DS-412 」
    型號改為「DVRH220-KSW 」，內容主要有下列4 項：1.變更
    影像傳輸方式，將路口攝影機連接數位監控錄影主機之影像
    傳輸方式由無線改為有線。2.變更數位監控錄影主機，使符
    合RFP 規格且優於原有數位監控錄影主機規格。3.配合影像
    傳遞方式的變更，提出「分散- 集中」型及「集中- 集中」
    型架設式，以因應各路口不同環境之實際施工需求。4.行銷
    企畫內容及期程變更，以便配合實際工程進度，達到整體行
    銷之效果。並在該變更契約內附上滿景公司之型號「DVRH22
    0-KSW」之報價單。
  (六)原告在94年4 月12日分別與滿景公司及艾訊公司簽立本院卷
    一第304-315 頁、316-323 頁即原證15所示之契約書。原告
    已於96年5 月23日發函解除與滿景公司及艾訊公司之前開契
    約。
  (七)兩造對於下列之付款時間、金額、對象均不爭執：
   付款日         金額（元）     付款人         受款人
  94.04.13        4,594,170       被告          原告
  94.04.13        4,054,050       原告          艾訊公司
  94.04.13        537,600         原告          滿景公司
  94.06.20        186,639         被告          原告
  94.09.15        189,189         原告          艾訊公司
  95.01.23        3,199,950       被告          原告
  95.01.24        2,630,000       原告          艾訊公司
  95.01.24        570,000         原告          滿景公司
  (八)依系爭契約附件一第2 頁所載，原告應負責之專案範圍如下
    ：(六)、建置「治安重點地區安全維護設施」。1.建置路口即
    時影像監視系統。2.建置路口攝影贓車辨識系統。(七)、建置
    救災影像即時傳輸系統：指定消防車一部於無線網路訊號涵
    蓋圍內之救災現場即時傳回影像。(八)、建置空中鳥瞰數位影
    像火災預警系統。
  (九)被告於95年12月18日遭高雄市政府片面發函解除契約，該函
    中指出在建置「治安重點地區安全維護設施」、建置救災影
    像即時傳輸系統、建置空中鳥瞰數位影像火災預警系統專案
    範圍內之下列項目未達預定效用及功能：
    治安重點地區安全維護設施：
    1.路口機箱或攝影機支裝設安全維護設備，示警訊號未依派
      出所轄區作區隔傳送，致有1 個攝影機示警，10個派出所
      均作響之情形發生。且回傳之示警訊號響聲音量不足及無
      法在地圖（GIS） 作定位警示，安全維護措施及示警通報
      功能規劃設計，至今仍未達到可共同正常操作的契約預定
      效用。
    2.路口即時影像傳輸至網路中心、分局勤務中心與各派出所
      等之影像，有停滯、延遲、無畫面及無影像或非真彩顯像
      等情事，且所建置112 個路口中，高達45個路口無法同時
      穩定順暢運作超過36小時以上，不合格率高達41.4％。
    3.本契約建置「路口即時影像監視」系統，應具即時監看及
      錄影功能，影像須能順暢傳輸至網路中心、勤務中心及各
      派出所，供勤務指揮調度，惟經測試多處路口攝影機影像
      ，仍未能符合採證需求，未能達成使用目的所應有之功能
      及效益。
    4.路口端之數位錄影機同時顯示多支攝影機畫面時，無法得
      知監看之畫面係屬何路口、方向及位置之攝影機（如：六
      合路與尚義路口）。
    5.監錄系統未具備強光遮蔽或逆光補償功能，不符契約規定
      。
    6.第三次改正後檢核時，依約完工的設備，如民生路、南華
      路口數位錄影機（DVR），不知去向，經監造抽樣檢測時
      發現才當場表示該設備送修，迄未安置備品。
    空中鳥瞰數位影像火災預警系統及救災影像即時傳輸系統
      ：
    1.空中鳥瞰數位影像火災預警系統的功能檢核，貴公司從未
      證明地理資訊系統的整合與自動判別的功能其施作的結果
      ，未達到在投標文件及施工計劃書中所自我規設的事項及
      預警功能，初驗不合格及歷次改正後檢核結果皆未改正，
      此未達到可共同正常操作的契約預定效用。
    2.救災影像即時傳輸系統、及空中鳥瞰數位影像火災預警系
      統影像傳輸有長時間中斷無影像輸入、影像停滯等現象。
  (十)被告俟高雄市政府初驗後乃將須改善之缺失於94年12月30日
    以如本院卷一第70頁被證三之電子郵件通知原告承辦人。
  (十一)被告於95年4 月3 日委任萬國法律事務所律師向高雄市政府
    採購申訴審議委員會申請履約爭議調解，調解期間共歷經五
    次會議，最後調解不成立。
  (十二)兩造對於原證1 至44、47-55 、57-63 、65及被證1-3 、5-
    6、8-12、16-17 、反證10-15 形式上之真正不爭執。
五、得心證之理由：本件原告主張其已依約完成施工，系爭工程
    遭高雄市政府驗收不合格之原因係因被告設置之無線網路頻
    寬不足，且被告於驗收過程中故意不派員配合驗收，於遭驗
    收不合格後復未提起訴訟請求高雄市政府給付工程款，以不
    正當之方法使系爭契約第5 條約定之付款條件不成就，視為
    清償期已屆至，被告自應給付工程款等情，為被告所否認，
    而以前開情詞置辯，是本件兩造之爭點，即在於。(一)原告系
    爭工程款請求權是否已罹於時效？(二)業主高雄市政府驗收不
    合格之原因如屬單獨可歸責被告之事由，致遭解約，原告依
    系爭合約有無請求給付承攬報酬之請求權基礎？(三)原告系爭
    工程款請求權之付款條件是否已成就？被告有無故意以不正
    當之方法阻止條件之成就？(四)原告是否已完成工作？(五)被告
    主張以下列債權為抵銷，有無理由？1.消費借貸款798 萬80
    9 元。2.無因管理所生之代墊款6,454 萬8,106 元請求權？
    (1)系爭工程之延宕是否可歸責於原告？原告於施作之初，
    是否基於被告指示，始以「有線方式取代原規劃之無線方式
    」施作？工程之延宕是否因被告未能即時取得開挖路權所
    致？DVR 及DVR-GIS 整合所開發之系統軟體部分，是否屬
    於原告受被告指示而改採購艾訊公司及滿景公司之產品？如
    是，DVR 及DV R-GIS整合所開發之系統軟體部分之瑕疵，是
    否可歸責於原告？(2)本院卷三第37頁「契約項目：壹、路口
    端監視系統：一、固定攝影機、二、360 度全功能攝影機」
    部分，是否業經兩造合意解除而不在原告權責範圍？
    茲分述如下：
  (一)原告系爭工程款請求權是否已罹於時效？
    按消滅時效，自請求權可行使時起算，民法第128 條定有明
    文。而依系爭契約第5 條關於價金給付之約定，原告於完成
    作業項目後，需經高雄市府人員及系統整體測試合格並待高
    雄市政府給付款項後，原告始得請求被告給付工程款，則兩
    造係以「經高雄市府人員及系統整體測試合格、高雄市政府
    給付款項」之不確定事實發生時，作為系爭契約工程款債務
    之清償期。然高雄市政府於95年12月18日以驗收不合格逾三
    次仍未改正為由，發函解除其與被告間之契約，則系爭契約
    第5 條所約定之不確定事實已確定無法發生，視為清償期已
    屆至，系爭工程款請求權已得行使，原告係於97年3 月12日
    提起本件訴訟，自尚未罹於民法第127 條第7 款所定之二年
    短期消滅時效。
  (二)業主高雄市政府驗收不合格之原因如屬單獨可歸責被告之事
    由，致遭解約，原告依系爭合約有無請求給付承攬報酬之請
    求權基礎？
    按因條件成就而受不利益之當事人，如以不正當行為阻其條
    件之成就者，視為條件已成就。民法第101 條第1 項定有明
    文。再按當事人預期不確定事實之發生，以該事實發生時為
    債務之清償期者，倘債務人以不正當行為阻止該事實之發生
    ，類推適用民法第101 條第1 項規定，應視為清償期已屆至
    。所謂不當行為，固不須行為人具有阻止條件之成就，因而
    免受不利益之目的，但須認識其足以阻止條件之成就，或因
    不注意致欠缺該認識，而以違反誠實信用之行為，招致條件
    不成就始可。依系爭契約第5 條關於價金給付之約定，係以
    「高雄市政府人員及系統整體測試合格、高雄市政府給付款
    項予被告」之事實發生時，作為系爭工程款債務之清償期，
    業如前述，而兩造訂立系爭承攬契約，於雙方意思表示合致
    時，契約即生效，兩造即應各負完成工作及給付報酬之義務
    ，故若原告已依約完成工程，系爭工程款即係已確定發生之
    債權，縱系爭工程款必須至「高雄市政府人員及系統整體測
    試合格、高雄市政府給付款項予被告」時，被告始予給付，
    亦僅係清償期於是時屆至，原告方得請求給付而已，若原告
    所施作之工程未有缺失，即高雄市政府驗收不合格之原因係
    單獨可歸責被告，而被告亦得認識其權責部分驗收不合格足
    以使系爭工程整體驗收不合格，依誠實信用原則，要難將驗
    收不合格之不利益責由原告負擔，自非不得認被告係以不正
    當方法阻止高雄市政府驗收合格事實之發生，合先敘明。
  (三)原告系爭工程款請求權之付款條件是否已成就？被告有無故
    意以不正當之方法阻止條件之成就？
  1.按當事人主張有利於己之事實者，就其事實有舉證之責任，
    民事訴訟法第277 條前段定有明文。本件原告主張系爭工程
    係單獨可歸責於被告之事由，致驗收不合格乙節，既為被告
    所否認，即應由原告就此有利於己之事實負擔舉證責任。經
    查：
  (1)依系爭契約附件一第2 頁所載，原告應負責之專案範圍如下
    ：(六)、建置「治安重點地區安全維護設施」。1.建置路口即
    時影像監視系統。2.建置路口攝影贓車辨識系統。(七)、建置
    救災影像即時傳輸系統：指定消防車一部於無線網路訊號涵
    蓋圍內之救災現場即時傳回影像。(八)、建置空中鳥瞰數位影
    像火災預警系統。又依系爭契約第4 條約定，原告應按下列
    各預定階段完工：(一)系統建置期程：依建置作業區○○○○
    ○段。1.第一階段：(1)工作期程：93年11月30日前完成。(2)
    作業項目：交付網路中心設備、3 個路口監視系統。2.第二
    階段：(1)工作期程：94年1 月15日前完成。(2)作業項目：20
    個路口監視系統及贓車辨識系統4 個路口、救災影像即時傳
    輸及空中鳥瞰數位影像火災預警系統。3.第三階段：(1)工作
    期程：94年3 月15日前完成。(2)作業項目：完成所有設備建
    置、有關軟體之交付及進行整體系統測試，並完成應用系統
    操作人員教育訓練。是原告應在93年11月30日前完成第一階
    段（即被告與業主約定之第二階段）之建置項目：交付網路
    中心設備及「林德及廣州路口」、「林南及廣州路口」、「
    六合及成功路口」三個路口監視系統，應先敘明。
  (2)經查，原告承攬本件系爭契約工程時，對於路口影像傳輸方
    式原規劃為無線方式（即將路口攝影機訊號透過無線方式傳
    送至DVR 數位監控錄影機），然原告於實際施作工程時，係
    反於施工計劃書「無線方式」之規劃，逕以「有線方式」取
    代，而該第一階段三個路口（六合－成功、林德－廣州、林
    南－廣州）固以「有線方式」建置，然路口影像部分經高雄
    市政府五次測試均不合格，其間雖經被告向高雄市政府為契
    約變更，將無線傳輸改為有線傳輸及更換DVR 數位監控錄影
    機之軟硬體設備，惟於第五次測試中三個路口（六合－成功
    、林德－廣州、林南－廣州）仍因攝影機畫面模糊，無法辨
    識車牌而驗收不合格，有被告提出之94年月12日、94年7 月
    19日、94年9 月16日之「高雄市○○○路共用平台建置第二
    階段期程完工測試及估驗結果報告書」在卷可稽（本院卷五
    第177 頁、第299 頁、第329 頁背面、第330 頁）。
  (3)原告主張DVR 數位監控錄影機之軟硬體設備係經被告指示改
    向艾訊、滿景公司採購，並聲請傳喚證人闕河博到庭作證，
    據證人闕河博到庭雖證稱：「購買滿景設備之前，在數位通
    樓上開完後，到樓下的咖啡廳談這件事情，在場有原告的吳
    總經理，吳國棟說有關監視器、DVR 的部分，由數位通直接
    購買，取代我們的產品。」、「因為數位通的頻寬有問題，
    滿景有測過他們的頻寬，吳國棟說購買他們的產品，可以正
    常運作，他告訴我們，有關攝影機、DVR 的部分，他們自己
    去買，要我們不要管。」、「在購買滿景的設備前，數位通
    的顧澤民有帶我們去看過滿景的壓縮機，數位通認為換他們
    的DVR ，比較能夠符合他們的頻寬，所以指示我們已經購買
    的攝影機、DVR 都再說，先換成他們的設備。帶我們去看的
    ，還有帶原告的人，不是只有我們。」、「數位通說自己會
    派工班去裝，把我們原來裝的攝影機、DVR 拆還給我們。」
    等語（本院卷七第185 頁背面、第186 頁、第188 頁背面、
    第189 頁），惟證人闕河博係原告之下包商，且原告公司人
    員郭正宗當庭以字條傳遞予證人闕河博，以「攝影機到DVR
    的無線本來是數位通的設備嗎？如果是可強調都是在解決數
    位通的問題？」等語指示證人闕河博應為如何之證述，則證
    人闕河博之證詞顯有偏頗原告之虞，要難遽信為真實。惟據
    被告傳喚證人顧澤民到庭證稱：「當初契約變更的內容，攝
    影機到DVR 間，無線改為有線，契約變更前的幾次估驗，上
    面的紀錄有寫，我們也有看，路口的錄影影像模糊不清，警
    察局的要求是要能夠目視、看得清楚車牌，但是調出來看就
    是看不清楚，所以我們評估後，在業界有DVR 軟硬體設計的
    不錯，艾訊、滿景，我們也推薦原告去看看他們的產品，這
    樣我們要驗收的機會比較大，所以我們在契約變更中，原告
    也與艾訊、滿景簽約，採用他們DVR 的設備。」等語（本院
    卷七第190 頁背面），且被告在94年5 月5 日所提出的「高
    雄市○○○路共用平台建置－路口攝影機連接數位監控錄影
    機影像傳輸方式及數位監控錄影機等申請變更」契約內容即
    提到「提供新型數位監控錄影主機（HuperLab DVRH220-K
    SW）」，並提出滿景公司的報價單（本院卷二第44-47 頁）
    可認被告就「DVR 及軟體」之產品，早已確認要採購滿景
    公司之HuperLab DVRH220-KSW產品，即當初原告所以改向艾
    訊公司及滿景公司採購「DVR 及軟體」係因被告之指示而為
    。而原告前於94年3 月19日即向被告數位通公司表示「…未
    來路口DVR 建置完成後，需要你們做監控台之軟體影像連結
    測試（影像品質，影像連結設定），不曉得目前這部分由哪
    位負責…」，而被告公司顧澤民（James Ku）於94年5 月19
    日即指示原告與滿景公司之人員聯絡，有電子郵件1 件可稽
    （本院卷二第50頁），又原告將「DVR 及軟體」轉包予滿景
    公司及艾訊公司後，即發現DVR 有錯誤訊息之問題，原告即
    在94年7 月7 日發函要求滿景公司改善，滿景公司則回覆謂
    「…DVR 在內網，經過數位通的Gateway 出去，對於Mail
    Sever 而言，都是由Gateway IP發出來的…」、「DVR 主機
    要送信，必需經過數位通網路Gateway 認證，才能發信出去
    ，這是最大的問題，因為認證手續一定要手動，無法程式化
    。要解決這個問題，必需在內網架一個Mail Server 。這部
    分還要大家研究」，有電子郵件1 件可參（本院卷二第51-5
    2 頁），足認原告改向艾訊公司及滿景公司採購「DVR 及軟
    體」後，對於「DVR 及軟體」部分之義務仍有履行，而原告
    既係因被告之指示始向艾訊公司、滿景公司採購「DVR 及軟
    體」，則有關DVR 之影像品質、影像連結設定縱有瑕疵，依
    民法第496 條規定，被告亦無瑕疵擔保請求權，即難認可歸
    責於原告。
  (4)惟原告主張「路口攝影機」部分經兩造合意解除而不在原告
    權責範圍內之事實，已為被告所否認，自應由原告就此有利
    於己之事實負擔舉證責任。原告就此雖聲請傳喚證人闕河博
    到庭作證，然證人闕河博之證詞有偏頗原告之嫌，尚難遽信
    為真實，已如前述。況衡諸常情，以「路口攝影機」部分金
    額高達1,370 萬2,500 元而論，若兩造確有解除該部分契約
    之合意，何以無任何書面資料留存或為合約之修改？而據證
    人顧澤民到庭證稱：「當時雖然契約變更完，契約變更期間
    ，我們還有針對第一階段三個路口估驗，估驗五次都過不了
    ，我們發覺路口的影像不清楚，換了DVR 之外，攝影機的品
    質也非常重要，攝影機晚上車牌看不清楚，我們要求原告想
    辦法，看市場上有無其他的設備可以用。雖然當時原告已經
    在三個路口都裝上去了，但就是不清楚。原告的態度非常消
    極，不再花任何錢改善設備，都是我們自己想辦法，因為期
    限快到了，我們只好自己到市場上評估，買更貴的攝影機，
    在9 月份趕快下單去買。我們報完工是在94年9 月，10月開
    始估驗，那時我們新的攝影機還來不及裝，所以第一次初驗
    122 個路口時，都還是原告的攝影機，驗收全部都不過。」
    、「因為影像模糊不清，所以有要求原告再去採買更高規格
    之攝影機。我們是主包商，下包又很消極，眼看期程一直拖
    ，罰款很多錢，也會打壞我們的商譽，所以我們只好趕快去
    買，趕快改善，投入的人力也很多。」、「初驗時，原告公
    司有參與驗收的過程，後來我們後面再繼續驗的時候，他們
    就只關切他們GIS 的部分，因為認為路口都是我們在處理。
    從契約變更之後，什麼事都是我們在執行。」等語（本院卷
    七第191-192 頁），而原告復無法提出其他證據以實其說，
    自難認「路口攝影機」部分業經兩造合意解除，即就「路口
    攝影機」部分之設置、安裝，依約仍在原告權責範圍，而有
    履行之義務。
  (5)原告雖提出錄影光碟，主張路口攝影機到DVR 部分影像並無
    遲延，而經本院勘驗結果：「(一)遠端及近端測試比較一：影
    像共41秒，右邊畫面影像流暢，左邊畫面影像有遲延。(二)遠
    端及近端測試比較二：影像共55秒，右邊畫面影像流暢，左
    邊畫面影像有遲延」，有勘驗筆錄1 件在卷可稽（本院卷七
    第22 6 -227 頁），然被告業已否認原告所稱「畫面右方係
    原告所裝CCTV連結到路口端之DVR 所顯示之晝面，畫面左方
    則為由DVR 再透過被告之無線傳輸系統連結到網路中心的影
    像」乙節，自難由該勘驗結果認驗收不合格係完全因被告建
    置之無限網路頻寬不穩定所致。
  (6)而依94年12月29日初驗結果報告顯示「DVR 及攝影機之功能
    無一路口達合格標準，影像顯示有停滯、延遲、無畫面等未
    達每秒15張以上功能，及無影像或非真彩顯像等缺失，因此
    造成其他功能無法進行驗收，如派出所副控端監視系統工程
    、勤務中心中央監視系統工程及網路中心可同時監看十二個
    路口即時影像等功能之驗收無法進行，此項應為本工程影響
    範圍最大之缺失。」，有高雄市政府97年6 月24日高市府交
    資字第0970031869號函送之初驗報告簡報在卷可稽（本院卷
    一第94頁），再依新達電腦股份有限公司（下稱新達公司）
    95年11月15日新字（95）第T1115-001 號函所示「二在路口
    即時影像監視系統部分，初驗暨歷次檢核結果均呈現影像傳
    輸時間長，長時間中斷、無影像輸入、停滯現象，及部分影
    像未達契約規定之清晰可辨及全天候顯示之功能。無論在路
    口、派出所或分局、或勤務中心均呈現相同的結果。其他如
    在路口的反破壞裝置、錄影主機儲存、GIS 圖控模式即時顯
    示警訊、主控台攝影機控制鍵盤等多項功能及設備需求，未
    達到可共同正常操作的契約預定效用。…七已符合契約規範
    之部分，需視其於本案應用之內容而定，如路口之攝影機、
    DVR 、AP等設備，於學術單位之檢驗報告均符合承商所規劃
    之功能及內容，唯上述之設備於整合功能呈現上卻未達契約
    之規範，自無單獨存在之必要。…」（本院卷一第107 頁）
    ，即驗收不合格之原因包括路口影像不明，而路口影像部分
    既屬原告權責，自難謂驗收不合格之原因係可單獨歸責於被
    告。
  (7)況因原告已安裝攝影機之影像不明，被告為求驗收合格，另
    於94年9 月6 日向訴外人捷禾資訊股份有限公司採購金額共
    計1,370 萬2,500 元之「18倍一體型全功能攝影機」及「球
    型全功能攝影機」換裝，並於94年10月4 日申報完工，有採
    購單、請購單、報價單各1 件及初驗報告第二頁所載：「承
    包商於94年10月4 日以文號：數位字第（05）第WMN-175 號
    申報完工（完工日期：94年9 月23日）」為憑（本院卷三第
    108-110 頁），嗣業主於94年12月初驗後，被告在94年12月
    30日以電子郵件通知原告及各個下包廠商，要求配改善初驗
    缺失之部分（本院卷三第120 頁），原告則於95年1 月19日
    以電子郵件通知被告，請被告通知驗收流程及項目（本院卷
    三第121 頁），被告之後並分別在95年2 月6 日及95年3 月
    15日以電子郵件通知原告：「有關GIS 驗收時程，會再與業
    主及監造單位商討過後，再通知你。」以及「我會在時確認
    後儘早通知您，再次謝謝！」（本院卷三第122-123 頁），
    可證被告為求驗收合格，亦多次請求原告配合驗收作業，自
    難認系爭工程驗收不合格之原因完全單獨歸責於被告。
  2.原告另主張被告於業主進行第二次及第三次改正檢核時，被
    告卻故意不派員配合驗收，亦未告知原告讓原告參與驗收，
    致驗收不合格，被告係以不正當之方法阻止付款條件成就等
    情，經查：
  (1)依高雄市政府交通局95年12月18日高市交資字第0950047246
    號函文所示：「五3.多次未依契約規定配合派員到現場檢核
    及說明，本府交通局函請依契約規定配合檢核，結果至檢核
    期程結束，仍未見貴公司派員配合檢核及說明」（本院卷一
    第67頁），且依初驗不合格第二次改正缺失總結報告所述「
    …檢核現場承包商未依契約派員到場操作系統配合檢核，當
    場立即以電話多次通知承包商派員場操作系統配合核合，卻
    仍未派員參與。」（本院卷一第336 頁），初驗不合格第三
    次改正後檢驗結果報告所稱「…檢核時承包商自95年8 月10
    日起至95年8 月28日止，未依契約派員到場操作系統配合檢
    核，依第三次改正檢核期程表列，於每日檢核地點時，當場
    立即以電話多次通知承包商派員到場操作系統配合檢核，卻
    仍未派員參與（承包商於電話中自陳不派員參與）」（本院
    卷一第341 頁），可知被告於第二次、第三次改正檢核時，
    確有不配合業主驗收作業之情事。
  (2)次查，被告對於業主即高雄市政府之驗收，因認有不合理之
    處，固於95年4 月3 日即委任律師向高雄市政府採購申訴審
    議委員會申請履約爭議調解，請求事項如下：一他造當事人
    應依「高雄市○○○路共用平台建置」契約書約定之給付內
    容與規格辦理驗收，並不得放任監造超越合約本旨不合理刁
    難及曲解，就證一爭議事項表所示之各爭議事項應判定驗收
    合格。二他造當事人或其監造於執行驗收時，就申請人就驗
    收之程序、項目、標準、方法或相關事項所表示之意見或異
    議應如實註記於驗收紀錄，並應交付驗收紀錄影本予申請人
    存查。三調解費用由他造當事人負擔。而調解期間共歷經五
    次會議，最後經調解不成立，有被告提出之履約爭議調解申
    請書及95調007 號調解不成立證明書等在卷可稽（本院卷二
    第25-34 頁）。而由系爭履約爭議調解案資料觀之，被告（
    申請人）共提出14項爭議事項請求調解，依95年6 月6 日調
    解會議紀錄所載調解結果，調解委員建議雙方聘請專業鑑定
    的公正第三人（機關）為本件系統隨機抽樣鑑定，惟俟遭高
    雄市政府以已依政府採購法規定聘請監造單位，另付鑑定尚
    非妥適之理由拒絕，又依95年11月6 日調解會議紀錄所載調
    解結果：「基於兩造對於本案採購契約文字解釋及驗收程序
    之項目、方法及標準認知不一，建議本案他造當事人對於申
    請人之減價驗收請求，經簽請上級後回覆是否可接受，若接
    受減價驗收，相關減價額度多寡，亦請雙方當事人於收文後
    儘速回覆，俾利後續程序之進行。」，足證被告與高雄市政
    府關於系爭契約文字解釋及驗收程序之項目、方法及標準認
    知不一，而高雄市政府拒絕減價驗收，故調解無法成立。而
    系爭工程94年10月19日至94年11月25日初驗，95年1 月19日
    至95年4 月19日第一次改正後檢核，被告均全程參與驗收，
    嗣被告於95年4 月3 日申請履約爭議調解，然於履約爭議調
    解期間，監造單位即新達電腦即於95年5 月25日以新字（95
    ）第TO 525-001號函邀求被告於隔日起即95年5 月26日須配
    合第二次改正檢核，致被告無相當時間準備，被告遂於爭議
    較大部分拒絕派員配合驗收，然被告於95年6 月8 日關於消
    防局部分確有赴現場配合，此有第二次改正後檢核結果報告
    附件第13、14、15頁記錄可憑。嗣95年7 月18日第三次改正
    後檢核開始，被告於95年7 月26 日 拒絕派員到場驗收「整
    合測試- 中山派出所轄下路口及三路口功能檢核」、於95年
    8 月10日、8 月11日、8 月14日、8 月16日、8 月18日、8
    月21日、8 月22日、8 月23日、8 月24日其中東帝士八五大
    樓上網熱點部分，均未派員到場配合驗收，有初驗不合格第
    三次改正後檢核結果報告（附件）第39頁、154-181 頁檢核
    記錄表可稽，嗣95年8 月28日第三次改正後檢核結束，經高
    雄市政府判定驗收不合格。
  (3)依被告與高雄市政府所定契約第18條第(五)項約定：「辦理驗
    收時，乙方（即被告）應派員參加，驗收所必須之人力、工
    具及材料等，概由乙方負責準備。」，惟被告於不合格第三
    次改正檢核時，就網路中心及無限網路設備、派出所副控端
    監視系統作業（新興、苓雅分局各5 個派出所、勤務中心中
    央監視系統工程（新興、苓雅分局各一套）、贓車辨識系統
    、救災影像即時傳輸系統、空中鳥瞰數位影像火災預警系統
    、無線上網熱點、無線共用平台系統之整合功能及相關備援
    系統部分，被告自95年8 月10日起至95年8 月28日止，有未
    派員配合操作檢核作業之情事，就空中鳥瞰數位影像即時監
    看系統，自95年8 月10日起，未配合操作檢核作業，此有初
    驗不合格第三次改正後檢核結果報告可稽（該報告第18-2 0
    頁），而依被告與高雄市政府間合約第18條第(九)項約定：「
    乙方（即被告）不於指定期限內改正、拒絕改正或其瑕疵不
    能改正，或改正次數逾三次仍未能改正者，甲方（即高雄市
    政府）得採行下列措施之一：1.自行或使第三人改正，並得
    向乙方請求償還改正必要之費用。2.終止或解除契約或減少
    契約價金。」，是被告應可認識經第三次改正檢核仍不合格
    時，有遭高雄市政府解除契約之可能，其與高雄市政府間就
    契約文字解釋、驗收程序項目、方法及標準認知固有不一，
    然其於第三次改正檢核時，即逕自拒絕派員驗收，使驗收無
    合格之可能，不僅違反其與高雄市政府合約中關於配合驗收
    之義務，亦使兩造間系爭契約付款條件無法成就，其所為實
    有違誠實信用原則。
  (4)至原告依系爭契約第10條第(一)項之規定，雖有指派工地負責
    人督導施工之義務，然此指施工期間而言，至於施工完成後
    之驗收程序，應依系爭契約第15條第(一)、(三)項約定「本契約
    工程驗收時程配合高雄市政府對甲方之專案驗收時程」、「
    高雄市政府辦理驗收時，乙方（即原告）應派員參加，驗收
    所必須之人力、工具及材料等，概由乙方負責準備。」（本
    卷院一第18頁背面、第19頁），而原告僅係被告之下包廠商
    ，對於高雄市政府驗收之時程，必需經被告告知，方能配合
    提供文件及派員到場驗收。而被告所提95年7 月20日之電子
    郵件，僅係通知原告提供GIS 文件及問題協助（本院卷三第
    178 頁），且原告曾於95年8 月7 日之電子郵件向被告表示
    ：「…可見貴公司與監造協調聯絡上出了些問題。麻煩下次
    如要驗收，請貴公司協調好驗收時間及相關項目，不要無謂
    的浪費人力及成本…」，被告即在8 月8 日回覆謂：「首先
    對於星期五的安排抱歉…」，另原告於95年8 月21日亦再次
    發函予被告：「本次驗收仲琦也派人力做相關驗收及支援，
    因貴公司協調問題，至現場時相關部分驗收仍無法進行。」
    ，被告回覆謂：「至於其他項目，數位通與業主現正進行爭
    議調解，若有進一步發展，將會更新，謝謝。」，有電子郵
    件在卷可稽（本院卷四第334-334 頁），可知被告因與業主
    有爭議在進行調解，乃要求原告等候其通知驗收之時程，自
    難認被告確有將第三次改正檢核之驗收時程通知原告。況被
    告既於業主通知驗收時程時拒絕派員驗收，衡情亦無通知下
    包商即原告配合驗收之可能，則因被告拒絕派員配合驗收，
    致無驗收合格可能，終致業主評為驗收不合格，被告所為有
    違誠信原則，應認其係以不正當之方法阻止付款條件成就。
  (四)原告是否已完成工作？
    原告主張其已完成工作，並提出施工照片為證（本院卷六第
    39-293頁），由該照片觀之，其確有施作收容箱基礎座、植
    筋擴座、更換立桿、安裝攝影機等工程，且被告業於94年8
    月15日至94年8 月17日間先行對原告所交付之各項工作進行
    內部檢驗，有原告提出之「第二階段內部自主檢查表」為證
    （本院卷六第294-418 頁），而據證人顧澤民到庭證稱：「
    我們報完工是在94年9 月，10月開始估驗，那時我們新的攝
    影機還來不及裝，所以第一次初驗122 個路口時，都還是原
    告的攝影機…，第一次初驗時，122 個路口都還是原告裝的
    攝影機，後來我們自己去買高規格的攝影機…，第一次改善
    約2 個星期，我們利用這些時間去換攝影機。」、「初驗前
    ，我記得有自主檢查。」、「（問）你剛才陳述94年5 月後
    原告就沒有繼續施工，但從道路挖掘許可證可看出原告94年
    5 月後仍有繼續施工，如何解釋？（答）路口有繼續施工沒
    錯，我剛剛提的是契約變更後，換了數位錄影機，後面設備
    安裝、機器設定他們都沒有作。」等語，是原告就122 路口
    之攝影機實已安裝完畢，然因初驗時攝影機畫面不清楚，被
    告遂另行採購攝影機予以換裝，因而支出硬體費用及人力成
    本，然此屬工作有無瑕疵、承攬人得否請求修補必要費用之
    範疇，難謂原告並未完成工作。
  (五)被告主張以下列債權為抵銷，有無理由？
  1.消費借貸款798萬809 元。
    按當事人主張有利於己之事實者，就其事實有舉證之責任，
    民事訴訟法第277 條前段定有明文。本件被告主張其係因消
    費借貸關係交付原告798 萬809 元之事實，為原告所否認，
    辯稱：該筆款項係經被告指示轉給艾訊公司及滿景公司作為
    工程款之支付，兩造間並無消費借貸契約等語，故應由被告
    就此有利於己之事實負擔舉證責任。而被告雖聲請傳喚證人
    顧澤民到庭證稱：「契約變更後，DVR 設備，原告不願意付
    款，我們先借錢給他們」等語，然原告前就「DVR 及軟體」
    原係向慶檳公司採購，且已安裝完畢，衡情可能業已支出相
    當費用或成本，嗣因被告經內部驗收後，認「DVR 及軟體」
    效果不佳，因而指示原告改向艾訊公司及滿景公司採購，則
    原告請求被告先行支付該部分之工程款，用以支付予艾訊公
    司及滿景公司，應符常理，難認兩造間成立消費借貸契約。
    況本件原告之請求亦已扣除該部分798 萬809 元之金額，是
    被告以消費借貸款債權798 萬809 元主張抵銷，為無理由。
  2.無因管理所生之代墊款6,454萬8,106元請求權？
  (1)按所謂無因管理，係指未受委任，並無義務，而為他人管理
    事務者，其管理應依本人明示或可得推知之意思，以有利於
    本人之方法為之，民法第172 條定有明文。是無因管理之成
    立，須管理他人事務，且無法律上義務，並須有為他人管理
    事務之意思。經查：本件被告主張因原告怠於補正攝影機畫
    面模糊，夜間無法目視辨識車牌之瑕疵，始由其另行採購攝
    影機並予以換裝，以求高雄市政府驗收合格，則被告所以另
    行採購攝影機並予換裝，係為履行其與高雄市政府間之承攬
    契約，實屬自己之事務，難謂屬「他人」之事務，且其主觀
    上亦為求高雄市政府驗收合格，而係基於管理自己事務之意
    思。況被告與原告間非無契約關係，就管理人（被告）與本
    人（原告）間之權利義務關係自應依系爭契約之內容決定。
    而依系爭契約第十條第（廿）項、（廿一）項約定：「甲方
    （即被告）於乙方（即原告）於乙方履約中，若可預見其履
    約瑕疵，或其有其他違反契約之情事者，得通知乙方限期改
    善」、「乙方不於前款期限內，依照改善或履行者，甲方得
    採行下列措施：1.使第三人改善或繼續其工作，其危險及費
    用，均由乙方負擔。2.終止或解除契約，並得請求損害賠償
    。3.通知乙方暫停履約。」，顯見系爭契約就原告之工作如
    有瑕疵，兩造間之權利義務關係應如何處理，已有明定，自
    應優先適用系爭契約之約定，難認得成立無因管理。是被告
    基於無因管理之法律關係，主張對原告有代墊款6,454 萬8,
    106 元之請求權，即屬無據，其所為抵銷之抗辯，為無理由
    。
  (2)至被告是否得另依系爭契約第十條第（廿一）項約定請求原
    告給付6,454 萬8,106 元之代墊款，按系爭契約第十條第（
    廿一）項約定顯係依據民法第493 至495 條之規定而來。而
    定作人之瑕疵修補請求權、修補費用償還請求權、減少報酬
    請求權、損害賠償請求權，均因瑕疵發見後一年間不行使而
    消滅，民法第514 條定有明文，被告於94年9 月8 日已另行
    採買攝影機予以換裝，足認被告至遲於94年9 月8 日已知攝
    影機畫面模糊之瑕疵，則其修補費用償還請求權至95年9 月
    8 日已罹於一年之短期消滅時效，而高雄市政府係於95年12
    月18日發函解除與被告間之合約，即原告之請求權於95年12
    月18日清償期始屆至，而依民法第337 條規定：「債之請求
    權雖經時效而消滅，如在時效未完成前，其債務已適於抵銷
    者，亦得為抵銷。」，被告之承攬契約修補費用償還請求權
    業經罹於時效而消滅，而於時效完成前，原告之系爭工程款
    請求權尚未適於抵銷，是縱認原告得另依系爭契約第十條第
    （廿一）項約定請求原告給付6,454 萬8,106 元之代墊款，
    其修補費用償還請求權亦因罹於時效消滅，而不得為抵銷。
六、綜上，原告業已完成工作，且被告故意不派員配合驗收，有
    違誠信原則，以此不正當行為阻止「高雄市府人員及系統整
    體測試合格、高雄市政府給付工程款」事實之發生，類推適
    用民法第101 條第1 項規定，應認為清償期已屆至，從而，
    原告依據系爭契約第5 條約定及民法第490 條規定，請求被
    告給付承攬報酬7,291 萬6,661 元及自起訴狀繕本送達翌日
    即97年4 月12日起至清償日止按年息5 ％計算之利息，為有
    理由，應予准許。
七、本件兩造分別陳明願供擔保請准宣告及免為假執行，經核均
    無不合，爰分別酌定相當擔保金額宣告及免為假執行。
貳、反訴部分：
一、按訴狀送達後，原告不得將原訴變更或追加他訴。但擴張或
    減縮應受判決事項之聲明者，不在此限，民事訴訟法第255
    條第1 項第3 款定有明文。本件反訴原告起訴時訴之聲明為
    ：「反訴被告應給付反訴原告新臺幣（下同）9,709 萬8,91
    5 元及自反訴狀繕本送達翌日起至清償日止按年息5 ％計算
    之利息。」，嗣於訴訟進行中，變更聲明為「反訴被告應給
    付反訴原告7,252 萬8,915 元及自98年6 月3 日起至清償日
    止按年息5 ％計算之利息。」，核其所為，係屬減縮應受判
    決事項之聲明，揆諸前開規定，自應准許。
二、反訴原告起訴主張：緣反訴原告前曾承攬高雄市○○○○○
    路共用平台建置，反訴被告為反訴原告之下包，兩造於93年
    10月29日簽訂系爭契約，約定價金總額為1 億元（含軟硬體
    設備、人力成本及利潤暨其他相關費用等），反訴被告應負
    責專案範圍如下：(六)、建置「治安重點地區安全維護設施」
    。1.建置路口即時影像監視系統。2.建置路口攝影贓車辨識
    系統。(七)建置救災影像即時傳輸系統：指定消防車一部於無
    線網路訊號涵蓋圍內之救災現場即時傳回影像。(八)建置空中
    鳥瞰數位影像火災預警系統。且反訴被告應按下列各預定階
    段完工：(一)系統建置期程：依建置作業區○○○○○段。1.
    第一階段：(1)工作期程：93年11月30日前完成。(2)作業項目
    ：交付網路中心設備、3 個路口監視系統。2.第二階段：(1)
    工作期程：94年1 月15日前完成。(2)作業項目：20個路口監
    視系及贓車辨識系統4 個路口、救災影像即時傳輸及空中鳥
    瞰數位影像火災預警系統。3.第三階段：(1)工作期程：94年
    3 月15日前完成。(2)作業項目：完成所有設備建置、有關軟
    體之交付及進行整體系統測試，並完成應用系統操作人員教
    育訓練。然反訴被告已履行之部分僅有569 萬8,310 元，且
    施作系爭工程伊始以「有線方式取代原規劃無線方式」，迫
    使反訴原告於94年2 月18日向業主即高雄市○○○○路口影
    像傳輸改以纜線方式，並擬依政府採購法相關規定申請契約
    變更，而反訴被告同意契約變更後，對其權責路口監視系統
    部分即怠於履行後續工作（DVR 更換及安裝係反訴原告代執
    行），又遲至94年8 月份仍未完成第一階段3 個路口（六合
    －成功、林南－廣州、林德－廣州路口）監視系統，明知攝
    影機畫面模糊，無法目視辨識車牌致未能通過業主驗收，進
    而怠於補正，反訴原告為解決工程進度嚴重延宕之情形，不
    得已乃依兩造系爭契約第十條施工管理第（廿一）項及第十
    五條關於驗收之規定，於94年9 月8 日墊款1,370 萬2,500
    元代採買更高階攝影機，陸續代為安裝並完成其餘工程項目
    ，且耗費大量人力代為執行。總計被告代為支出之軟、硬體
    設備、施工、檢驗、用電申請相關費用、內部人力成本共計
    6,454 萬8,106 元。又反訴被告為支付其下包艾訊公司及滿
    景公司之工程款，向反訴原告另行借貸798 萬809 元，反訴
    原告亦得依消費借貸法律關係請求反訴被告償還等語。並聲
    明：(一)反訴被告應給付反訴原告7,252 萬8,915 元，及自98
    年6 月3 日起至清償日止，按年息5 ％計算之利息。(二)願供
    擔保，請准宣告假執行。
三、反訴被告則以：反訴被告依約固應交付「DVR 及軟體」，然
    該項目反訴被告本係依反訴原告之指示轉包予慶檳公司負責
    ，慶檳公司已如期建置相關設備後，反訴原告即會同反訴被
    告及慶檳公司先行進行內部驗收，惟反訴被告認為「DVR 及
    軟體」驗收效果不佳，是反訴原告公司吳國棟總經理（英文
    名為Tony）即在94年3 月初約反訴被告公司吳建昌總經理及
    慶檳公司闕河博總經理到反訴原告公司處，表示其經過實地
    測試評估後，伊決定就「DVR 及軟體」改為採用第三人滿景
    滿景、艾訊公司之產品，要求反訴被告向慶檳公司解除「DV
    R 及軟體」項目之採購合約，並就該項目另行與滿景公司及
    艾訊公司簽立合約，至「路口攝影機」則由反訴原告自行再
    向他人採購並為安裝，而片面解除與反訴被告間就「路口攝
    影機」部分之合約，該「路口攝影機」解除部分之價金為1,
    370 萬2,500 元。因反訴被告係因反訴原告指示而改向第三
    人滿景公司及艾訊公司採購「DVR 及軟體」產品，故日後就
    該項目之履約，反訴原告指示滿景公司及艾訊公司只需直接
    向反訴原告負責，反訴原告並先後交付反訴被告共計798 萬
    759 元之款項，並指示反訴被告將該款項再匯予滿景公司及
    艾訊公司，金額共計798 萬839 元，是兩造間並無消費借貸
    關係存在。而反訴被告已依約履行各項工作，並未有反訴原
    告所指述經其催告而仍不履行之情事，反訴原告不得依系爭
    契約第十條第（廿一）項規定請求反訴被告支付代墊款，而
    反訴被告支出其所指之費用、款項，均係為履行其與高雄市
    政府之契約義務，兩造間亦有系爭契約存在，自不可能構成
    無因管理，且反訴被告主張之代墊款請求權，其時效應適用
    民法第514 條之規定，而已罹於時效，不得再行主張云云資
    為抗辯，並聲明：(一)反訴駁回。(二)如受不利判決，願供擔保
    請准宣告免為假執行。
四、兩造不爭執之事實：同本訴部分。
五、得心證之理由：
    本件反訴原告無法證明其交付反訴被告798 萬809 元之原因
    關係為消費借貸契約，業如前述，又反訴原告與反訴被告間
    並不成立無因管理，而其承攬契約所生之修補費用償還請求
    權亦已罹於時效，均如前述，是反訴原告依據消費借貸法律
    關係請求反訴被告返還798 萬809 元，依據無因管理之法律
    關係請求反訴被告給付代墊款6,454 萬8,106 元，均無理由
    ，應予駁回，其假執行之聲請亦失所附麗，應併予駁回。
、本件為判決之基礎已臻明確，兩造其餘攻擊防禦方法核與判
    決結果不生影響，爰不予一一論述，附此敘明。
肆、訴訟費用負擔之依據：民事訴訟法第78條。
中    華    民    國   100    年    2     月    17    日
                  民事第二庭法  官  藍雅清
以上正本係照原本作成。
如對本判決上訴須於判決送達後廿日內向本院提出上訴狀。如委
任律師提起上訴者，應一併繳納上訴審裁判費。
中    華    民    國   100    年    2     月    17    日
                            書記官  張純華